臺灣嘉義地方法院交通事件裁定　　　　　96年度交聲字第84號
原處分機關　交通部公路總局嘉義區監理所嘉義市監理站
異　議　人　甲○○
上列受處分人因違反道路交通管理處罰條例案件，對於原處分機
關即交通部公路總局嘉義區監理所嘉義市監理站於民國96年4 月
17日所為之處分（原處分案號：嘉監義裁字第裁76-L00000000號
），聲明異議，本院裁定如下：
    主  文
原處分撤銷。
甲○○汽車駕駛人，不依規定使用燈光，處罰鍰新台幣壹仟貳佰
元。
    理  由
一、原處分意旨略以：本件異議人即受處分人甲○○於民國96年
    3月4日10時55分許，駕駛車牌號碼1956-NW自小客車，由番
    路五虎寮右轉台18線往阿里山方向，未使用方向燈及頭燈，
    於台18線15.5公里處為警攔查告發，認其違反道路交通安全
    規則第91條第1項第1款行車遇有右轉彎時，應先顯示車輛前
    後右邊方向燈之規定，遂依道路交通管理處罰條例第48條第
    1項第1款、第63條，以及違反道路交通管理事件統一裁罰基
    準表之規定，裁處受處分人罰鍰新台幣（下同）900 元，並
    記違規點數1點。
二、聲明異議意旨則以：異議人當日駕駛上開自小客車行經上述
    路段，轉彎時均有依規定開方向燈，進入公路也有開頭燈，
    因大白天光線太強，員警分辨不清，是後方車沒有開燈，誤
    認為異議人駕駛之車輛，其並無違規等語。
三、按汽車駕駛人，不依規定使用燈光者，處1,200元以上3,600
    元以下罰鍰。汽車行駛時，行經公路主管機關或警察機關公
    告之山區○○○路線之路段，涵洞或車行地下道，應依標誌
    指示使用燈光。道路交通管理處罰條例第42條、道路交通安
    全規則第109第5款分別定有明文。
四、經查：
(一)異議人駕駛上開自用小客車，於96年3月4日上午10時55分許
    ，沿台18線行駛，行經15.5公里處，為員警攔檢舉發本件交
    通違規，有舉發單1 紙在卷可稽，且為異議人所不爭執，堪
    認屬實。
(二)惟經本院傳訊當日舉發本件交通違規之嘉義縣警察局中埔分
    局中埔派出所警員乙○○到庭後，其具結證稱：「96年3 月
    4 日上午10時55分異議人要往阿里山方向行駛，因為那邊沒
    有開大燈我們可以攔檢，我沒有看到他開大燈，因此攔檢他
    ，異議人就說他剛從阿里山公路右轉彎出來，所以沒有開大
    燈，但是我沒有看到他打方向燈，所以我舉發他未依規定使
    用方向燈」、「我沒有看到他從哪邊右轉，但是異議人說他
    剛剛右轉，一直拜託我開比較輕的罰單，所以我就跟他講說
    我用最輕的罰則未依規定使用方向燈舉發」；另依證人當庭
    繪製之現場略圖（見本院卷第18頁），證人當日值勤所站之
    舉發位置（即台18線15.5公里處）前，並無其他道路與台18
    線交叉而形成轉彎路口，故當日異議人於遭證人攔檢前，是
    否確有轉彎，已有疑問。且證人業已明確證稱：「（法官問
    ：你看到異議人的時候，他是否如你所畫的圖沿著台18線由
    西往東往阿里山公路方向直行？）是的。」、「（法官問：
    當天你有無看到他轉彎或變換車道？）沒有。」（見本院卷
    第15頁），足認當日證人並未親見異議人轉彎或變換車道，
    僅係因異議人自行陳述其甫轉彎，遂以罰則較輕之「未依規
    使用方向燈」填製本件交通違規舉發單，原處分機關並據以
    做成裁決書，認定異議人之違規事實係「一般道路轉彎未使
    用方向燈」。惟由上開證人之證述可知，本件舉發單以及原
    處分認定之違規事實，顯無依據，而有違誤。
(三)然查，異議人當日行駛之台18線阿里山公路為雙向車道，其
    特性為路幅狹窄、彎道、陡坡，氣候多霧，且大阿里山風景
    假日來往車輛多，車輛往往因視線不良或超車不當發生交通
    事故；而全日開燈行駛措施能讓駕駛人更有效地意識到對方
    存在，使用燈光不僅可增加行車視距，並可提高車輛能見度
    ，對於降低車輛肇事率可發揮預期效果，故該公路於96年1
    月1 日起，實施全日開頭燈行駛交通措施，行走該路之汽、
    機車均需開大燈；嘉義縣警察局竹崎分局且先期於95年10月
    開始實施3個月之加強勸導，自96年1月1日起開始實施取締
    ，此有嘉義縣竹崎分局網路公告暨該公路設置之「行駛汽
    機車全天候開亮頭燈」標誌照片在卷可佐（見本院卷第21、
    22頁）。而當日舉發本件交通違規之證人中埔派出所員警乙
    ○○復到庭明確證稱：「那個路段有規定全天都要使用車頭
    燈，異議人沒有使用車頭燈」，且稱：當天天氣晴朗，視線
    良好，不可能是因為光線太亮，所以將後面的車子誤認為異
    議人，如果異議人有開大燈，根本不會攔檢他，員警在該地
    點值勤時，差不多都會在15.5公里的位置，那邊沒有什麼障
    礙物，剛好可以停2 部轎車，巡邏車也停在路邊，人就站在
    路邊攔檢，當天係1 人值勤，雖有帶攝影機出去，但剛好沒
    電，所以未拍照等語（見本院卷第16頁）。則當日既為日間
    、晴天，亦無障礙物阻擋員警視線，以一般值勤員警之專業
    訓練而言，對於該等職務上事項之觀察程度自應遠較一般人
    更為專注，應無將後方車輛誤認為異議人之可能。綜上堪認
    異議人確有在公路主管機關或警察機關公告之路段未依標誌
    指示使用燈光之違規事實甚明。
(四)異議人雖另指稱：員警值勤應有兩人以上或照相存證，才有
    公證人云云。惟本件舉發交通違規之員警乙○○，與異議人
    並不相識，亦無嫌怨，衡情應無在到庭具結擔保其證言可信
    度之情況下，仍任意誣指異議人行車未開啟大燈之可能。且
    按交通警員掣單舉發違反道路交通管理處罰條例所列之違規
    事實，本質上為行政處分，係公務員基於職務上權力，依法
    就特定之具體事件所為具公法上效果之單方行政行為，基於
    公務員為公法上行為具有公信力之原則，該行政處分當可被
    推定為真正，本此公信原則，立法者乃賦予行政機關制定違
    反道路交通事件統一裁罰標準及處理細則之權力，使執勤警
    員得當機處分，以達維護交通秩序、安全之行政目的，若謂
    公務員一切行政行為均需預留證據以證其實，則國家行政勢
    必窒礙難行，況交通違規行為常係一瞬間偶發之事件，如謂
    一切交通違規行為，員警均需拍照佐證，始得舉發，則維持
    交通秩序之目的顯無法達成。且本件未使用大燈之違規事實
    ，由人之感官即可充分判定，非必以科學儀器始能偵測得知
    ，是本件雖無採證照片，然既經舉發員警到庭具結作證，本
    院自得以證人之證詞為認定違規事實之依據。異議人所為主
    張，尚有誤解，附此敘明。
五、綜前所述，異議人確有行經公路主管機關或警察機關公告之
    山區○○○路線之路段，未依標誌指示使用燈光之違規行為
    。原處分認定異議人係「一般道路轉彎未使用方向燈」，尚
    有未合。從而，異議人之異議雖無理由，然原處分既有如上
    之不當，自應由本院予以撤銷，並依道路交通管理處罰條例
    第42條，自為裁定如主文第2項所示。
六、據上論斷，應依道路交通案件處理辦法第20條前段，裁定如
    主文。
中　　華　　民　　國　　96　　年　　5　　月　　25　　日
                      交通法庭 法　官  陳  蒨  儀
上列正本證明與原本無異。
如不服本裁定，應於裁定送達後5日內向本院提出抗告狀（應附
繕本）。
中　　華　　民　　國　　96　　年　　5 　　月　　25　　日
                               書記官  楊  國  色
